臺灣板橋地方法院刑事判決　　　　　　100年度簡上字第112號
公　訴　人　臺灣板橋地方法院檢察署檢察官
上　訴　人
即　被　告　黃財峰
選任辯護人　陳怡妃律師
　　　　　　曹詩羽律師
　　　　　　蔡順雄律師
上列上訴人即被告因妨害名譽案件，不服本院中華民國99年11月
19日98年度簡字第10107 號第一審判決（聲請簡易判決處刑案號
：臺灣板橋地方法院檢察署98年度調偵字第1595號），提起上訴
，本院管轄之第二審合議庭判決如下：
    主  文
上訴駁回。
    事實及理由
一、本案經本院審理結果，認本院第一審判決以上訴人即被告黃
    財峰犯刑法第310 條第2 項之加重誹謗罪，並審酌被告未經
    查證即率予誣指告訴人黃唯禎未依法辦理高爾夫世界公寓大
    廈管理委員會（下稱本件管委會）97年度各類所得扣繳暨免
    扣繳申報作業，有虧職守，對告訴人之名譽確已造成相當程
    度之損害，且犯後始終未能坦承犯行，亦未能與告訴人達成
    和解，態度難認良好，暨其品行、智識程度、犯罪手段等一
    切情狀，量處拘役30日，如易科罰金，以新台幣1,000 元折
    算1 日，認事用法及量刑均無不當，應予維持，並引用本院
    第一審判決書記載之事實、證據及理由（詳如附件）。
二、被告上訴意旨略以：本院第一審判決引用董政錡之證詞，認
    定被告未為查證，即於民國98年3 月30日在高爾夫世界社區
    （下稱本件社區）公告欄，張貼內容含有「98年1 月31日前
    應辦理扣繳申報，但黃小姐至98年3 月18日仍未依法辦理申
    報作業，有虧職守並非如其所言盡忠職守」等文字之公告（
    下稱本件公告），尚嫌速斷；本件公告實係證人董政錡製作
    及張貼，並非被告所為；本件公告僅敘及「黃小姐」，未記
    載告訴人之全名，本件社區之住戶未必知悉「黃小姐」即為
    告訴人，難認被告所為毀損告訴人之名譽；被告非明知告訴
    人已完成上開申報，而故意誣指告訴人未完成申報作業，告
    訴人報稅之後亦無告知被告，被告係以善意發表上開言論，
    並就可受公評之事，為適當之評論，依法應該不罰云云。
三、經查：
  (一)證人董政錡於本院審理時證稱：其於97年10月至98年2 、3
    月間，受僱於保全公司，並由保全公司指派至本件社區擔任
    總幹事，當時本件管委會之主任委員是被告，財務委員是歐
    陽蕙，告訴人為本件管委會之會計，其未曾看過本件公告，
    亦不清楚本件管委會依照法律規定應否向國稅局申報所得稅
    ，但其有聽告訴人說過要報稅，聽到之時間是98年1 月農曆
    過年前，是被告及告訴人在管理中心聊天，被告問告訴人今
    年報稅了沒有，其不知被告有無查證告訴人是否完成報稅，
    以及告訴人有無向被告報告已完成報稅，且告訴人是本件管
    委會自聘，不可能向其報告，如有財務方面的事，告訴人會
    向被告或財務委員報告，而本件公告其確實未見過，並確定
    不是其打字，內容也不是其告訴被告，更不是其張貼在本件
    社區公告欄，本件社區公告欄之公告程序，一般是主任委員
    說有何公告，總幹事就去打公告，經本件社區之行政委員看
    過沒問題並簽名後，才送給主任委員，主任委員說可以就公
    告，於98年2 、3 月間，本件社區公告欄常出現聲明稿之類
    之文件，都沒有經過正常程序張貼，其對此類文件都有拍照
    ，本件公告其確定沒見過等語（參本院第二審卷第54至57頁
    ），核與證人董政錡於偵查及本院第一審審理中證述情節大
    致相符，而參以證人董政錡係保全公司派駐本件社區擔任總
    幹事之人，並無相關事證顯示其與被告或告訴人間有何恩怨
    、仇隙或債權債務關係，再加上其現今已不在本件社區擔任
    總幹事一職，衡情應無偏袒、迴護被告或告訴人之動機或必
    要，是其證詞應堪採信。而依證人董政錡之證述內容，足認
    本件公告並非其打字或張貼，其亦未見過本件公告，且告訴
    人有無辦理本件管委會97年度之報稅事宜，不會向證人董政
    錡報告等情，俱屬實情。被告上訴意旨指稱本件公告係證人
    董政錡所製作、張貼之情，不僅與證人董政錡上開證述之內
    容不合，復與被告於偵查中經檢察官當庭提示本件公告後供
    稱：本件公告是經其審閱後公告之情有違等語（參調偵卷第
    21頁），自無足採。
  (二)依證人即告訴人黃唯禎於本院第一審審理中證稱：其是用網
    路申報，申報時間為1 月底，其之前有問過被告要不要申報
    ，被告說不要，因為對本件社區不利，其就打電話問財委歐
    陽蕙，歐陽蕙說一定要申報，因為之前都有申報，但其拿不
    到被告的印章，其就作網路申報，其有跟財委說有申報了等
    語（參本院第一審卷第95頁）；報稅前幾天晚上，是其問被
    告要不要報本件社區（應係本件管委會之誤，下同）的稅，
    被告說本件社區是非營利單位不用報稅，當時董政錡有在場
    ，董政錡好像也有說本件社區不是營利單位，其跟被告要管
    委會的大小章去報稅，但被告不願意交付，其之前就有申報
    過，也有跟被告說之前就有報過，之後其打電話給歐陽蕙問
    要不要報，歐陽蕙說一定要申報，因為之前就有申報，其就
    作網路申報，做完網路申報後只跟歐陽蕙說過，沒有跟別人
    說，其他人也沒問過等語（參本院第一審卷第115 頁反面）
    ，對照被告於偵查中供稱：其有口頭詢問告訴人是否於98年
    3 月18日前辦理申報，其忘記告訴人如何回應，其對於未仔
    細查證就率為公告，有損告訴人名譽，這部分沒有話講等語
    （參調偵卷第21頁），足見告訴人透過網路辦理本件管委會
    97年度申報稅捐事宜後，雖僅告知財務委員歐陽蕙，而未向
    被告報告已辦理申報之情，然就被告而言，其確實未經詳細
    查證即對外為本件公告，故其上訴指摘本院第一審判決指其
    未經查證，顯然速斷云云，與上開事證相違，自不足採。
  (三)被告未經詳細查證，即以本件公告在本件社區公告欄指述告
    訴人「有虧職守」等語，所為損及告訴人名譽之情，業經本
    院第一審判決及本院審認如上。考量被告自行或委由他人張
    貼本件公告之前，對於本件管委會之97年度報稅事宜，如心
    存已否申報之疑問，自可基於本件管委會主任委員之身分，
    向告訴人之上司即本件管委會財務委員歐陽蕙或告訴人本人
    詢問，以瞭解實情，縱使依當時本件管委會各委員間相處不
    睦，導致無從向歐陽蕙詢明實情，復因告訴人辦理離職而與
    告訴人聯繫不上，亦可逕向本件管委會歷年申報稅捐之轄區
    稅捐機關查詢，而收直接、迅速、明確之效果，方為正辦，
    此等一般社會生活經驗之範疇，以被告具備高中畢業之學歷
    ，以及從事代書業務之經歷（參偵卷第6 頁），又非離群索
    居或與世隔絕之人，就上開社會生活常情，自難諉為不知。
    反觀其捨棄向前述稅捐機關查詢之省時省力途徑，行為當下
    只憑主觀上之臆測而杜撰事實，復無相當理由可憑認定所為
    言論屬真實之情況下，擅自以本件公告指摘告訴人「有虧職
    守」，且指摘之內容顯與事實不符，非但已對告訴人之名譽
    造成損害，亦難認其為本件公告之時，有何善意發表言論或
    指摘事項可受公評之情事，被告及其辯護人辯稱被告無誹謗
    故意及已善盡合理查證云云，皆與本件事證及事理相悖，概
    無足採。
  (四)被告及其辯護人另辯稱：1.本件公告僅提及「黃小姐」，未
    敘明告訴人之全名，難認本件社區住戶知悉其人云云。查本
    件公告之全文，不斷出現「黃唯禎小姐」、「會計黃唯禎小
    姐」、「黃小姐」、「會計黃小姐」，並無出現其他姓「黃
    」之男女，客觀上足使閱讀本件公告之人，產生所稱「黃小
    姐」即為告訴人之認知，且據被告於警詢中供稱：本件管委
    會之會計只有告訴人一人等語（參偵卷第8 頁），足以認定
    被告所為本件公告所指之「黃小姐」即為告訴人，故此部分
    辯解，純屬脫罪卸責之詞，毫無足採。2.本件被告涉及妨害
    名譽之言論，僅為本件公告之附註事項，其他許多可受公評
    之事項，才是本件公告之重點云云。查本件公告確有記載告
    訴人任職本件管委會會計職務期間，帳務方面有所疑義及告
    訴人離職前後未能妥適處理會計事務之具體情況，然對於事
    證明確或業經詳細查證之事項，被告於本件公告內逐一羅列
    、闡釋案發經過部分，自無構成妨害他人名譽犯行之餘地，
    即便此部分言論內容損及他人社會評價或名譽，亦可援引善
    意發表言論或對可受公評之事為適當評論之相關法律規定，
    完全免除法律責任，自不待言。而本件公告中關於告訴人至
    98年3 月18日已否辦理本件管委會報稅事宜一節，係被告本
    可輕易查證卻未經查證即擅自發表不實言論，並以本件公告
    之方式，散布予不特定之民眾，造成告訴人名譽受損，於法
    自應獨立評價，不因被告主觀認定非屬本件公告全文之重點
    ，而得卸免其刑責，其理至明，是此部分辯解仍不足採。至
    於被告及其辯護人上訴意旨曾辯稱本件公告張貼之處所即本
    件社區之公告欄，僅特定住戶可見聞，並非將本件公告散發
    或傳布於不特定之大眾，所為與刑法第310 條之要件不合云
    云。惟查本件公告張貼處所係本件社區大樓之公告欄，本件
    社區住戶及不特定出入之民眾皆可見聞，屬共聞共見之區域
    一節，被告及其辯護人於本院準備程序中已表明不再爭執，
    是以本件公告張貼之處所，足以散布前開有損告訴人名譽之
    文字之情，實堪認定，附為敘明。
四、綜上所述，本院第一審判決認被告涉及刑法第310 條第2 項
    之加重誹謗罪，並逕為簡易判決處刑，經核認事用法均無不
    當或違法之處。被告提起上訴，指摘本院第一審判決有所違
    誤云云，洵屬無據，應予駁回。
據上論斷，依刑事訴訟法第455 條之1 第3 項、第368 條、第37
3 條，判決如主文。
本案經檢察官黃怡華到庭執行職務。
中    華    民    國   100    年    6     月    30    日
              刑事第二十一庭審判長法  官  劉元斐
                                  法  官  方鴻愷
                                  法  官  李俊彥
以上正本證明與原本無異
本判決不得上訴。
                                  書記官  林文達
中    華    民    國   100    年    6     月    30    日